【裁判字號】    98,建上,5
【裁判日期】    990907
【裁判案由】    給付工程款
【裁判全文】
臺灣高等法院臺南分院民事判決    98年度建上字第5號
上  訴  人  茂原營造有限公司
法定代理人  丁○○
訴訟代理人  何建宏  律師
複代 理 人  郭家祺  律師
被上 訴 人  沐恩實業股份有限公司
法定代理人  乙○○
訴訟代理人  黃紹文  律師
            黃溫信  律師
            徐美玉  律師
上列當事人間請求給付工程款事件，上訴人對於中華民國98年5
月12日臺灣臺南地方法院第一審判決（97年度建字第5號）提起
上訴，本院於99年8月24日言詞辯論終結，判決如下：
    主  文
上訴駁回。
第二審訴訟費用由上訴人負擔。
    事  實
甲、上訴人方面：
一、聲明：(一)原判決廢棄。(二)被上訴人應給付上訴人新台幣（
    下同）685萬7983元，及自起訴狀繕本送達翌日起至清償日
    止，按週年利率百分之五計算之利息。(三)第一、二審訴訟費
    用，均由被上訴人負擔。(四)第二項請求願供擔保請准宣告假
    執行。
二、陳述：除與原判決記載相同者，茲引用之外，補稱略以：
  (一)上訴人與甲○○並非共同承攬關係：
  1.上訴人係單獨與被上訴人訂立承攬契約，甲○○並無權限代
    理上訴人刪減變更已議定之工程承攬報酬。實則，系爭工程
    為甲○○介紹上訴人始得承攬，礙於情面，故上訴人就甲○
    ○要求配合事項或工程上之指揮調度，在不損及自身利益情
    形下，實難以拒絕。若謂甲○○在工地現場為被上訴人利益
    指揮包含上訴人法定代理人在內之上訴人公司員工進行工程
    施作之客觀行為，可推認甲○○向被上訴人承作內容包含營
    造項目，則建築師曾瑞宏就工程設計部分同樣接受甲○○意
    見與指揮，豈非可謂甲○○與曾瑞宏就工程設計規劃亦有合
    夥關係？
  2.再者，建築師設計費明明應由被上訴人自行支付，就算甲○
    ○果真與上訴人共同承攬系爭工程，也毋庸由上訴人或甲○
    ○代墊，甲○○卻立於被上訴人立場，要求上訴人先行支付
    ；甚至承攬明細表亦為甲○○向上訴人告知工程項目數量後
    ，由上訴人估價，估價完回覆甲○○，待甲○○與業主談好
    契約內容，再持其製作之承攬明細表交由上訴人蓋印完成契
    約形式等情觀之，甲○○反而是被上訴人之窗口，就建築設
    計規劃之委任契約，有代理被上訴人權限，曾瑞宏始會向甲
    ○○請領被上訴人應付費用，甲○○並非與上訴人共同承攬
    系爭工程。
  3.上訴人為完成追加工程向其他廠商採購必要原物料設備，有
    各廠商開立統一發票及契約影本可憑，若該等追加工程係甲
    ○○以上淳工程公司名義提出，非上訴人承攬之說屬實，何
    以相關原物料設備均非由上淳工程公司採購？若謂甲○○同
    時可借得上訴人及上淳工程公司名義並擇一與被上訴人訂立
    承攬追加工程契約，最後由上訴人出名向下游廠商採購工程
    所需原物料及設備，不啻證明甲○○係以上訴人名義向被上
    訴人承攬本件追加工程，上訴人為該追加工程承攬契約主體
    ，應無庸疑。故甲○○不可能事後再以上淳工程公司名義與
    被上訴人結算工程款為190萬元，進而以上淳工程公司名義
    收受該等款項，致上淳工程公司徒有工程款銷項而無進項，
    上訴人公司則有進項卻無銷項等稅務項目不合矛盾，事理至
    明。
  4.至於貨櫃場墊高工程費用20萬8855元，在上訴人請款後，被
    上訴人本應逕行支付，被上訴人竟臨時要求由甲○○簽具委
    託書才願付款，被上訴人此一刻意刁難上訴人之舉，不能憑
    此證明甲○○與上訴人有共同承攬工程之事實，否則被上訴
    人應會要求與系爭工程有關之任一筆工程款均應得甲○○同
    意或其委託上訴人始得請領工程款方是，事實非然。
  (二)被上訴人雖辯稱（原證二、三）工程承攬明細表之被上訴人
    公司印文為上訴人盜蓋云云。惟被上訴人既不否認承攬明細
    表上印文為真正，自應就印文為上訴人盜蓋之事實負舉證責
    任，不能空言否認；且觀之兩造訂立總價8500萬元「廠房及
    辦公室新建工程」合約所用印文，與被上訴人後續承攬總價
    325萬2894元「二樓包裝區增建工程」合約上所蓋用印文，
    二者並不相同，足見被上訴人並非慣用同一組印章與上訴人
    訂約，自不能以契約上印文不同，進而推認（原證二、三）
    工程承攬明細表之被上訴人公司印文為上訴人偽造。再者，
    關於二樓包裝區增建工程部分，兩造間雖訂有未載日期之委
    託合約書一份，工程金額同為325萬2874元，但該份合約並
    無工程明細（此乃因該份合約書係上訴人於施工完成向被上
    訴人請款時，才應被上訴人要求而事後補做，俾為其向國稅
    局申報工程支出費用所用之憑證，非上訴人為被上訴人施工
    之依據），事實上，兩造早於議價階段即已先行製作工程承
    攬明細表，確認各項工程之單價及項目，故二份契約內容一
    致並無衝突，至於天車、輕鋼架隔間等施作項目，兩造並未
    訂有正式合約，惟被上訴人亦不否認有該等工程之施作，如
    兩造未事先以工程承攬明細表議定施工項目及金額，上訴人
    將如何向被上訴人請領工程款？豈不任令被上訴人宰割砍價
    ？被上訴人否認兩造有製作工程承攬明細表，要與經驗事實
    不合。
  (三)上訴人或甲○○有無就工程款及代墊款與被上訴人達成結算
    合意：
  1.被上訴人於原審提出之民國（下同）96年7月24日總表（ES
    ），上訴人或甲○○均否認有製作該總表向被上訴人請領工
    程款，而綜觀該工程總表（ES）內，並無任何甲○○或上訴
    人法定代理人簽名，難認被上訴人有與上訴人或甲○○就上
    訴人得受領之工程款與代墊款合意以190萬元結算，則被上
    訴人抗辯有關輕鋼架工程、臨時電費、水電追加部分費用有
    約定由「上淳」負擔云云，要屬無稽。縱被上訴人之抗辯屬
    實，該屬「上淳」負擔費用，依吳佩芬所證稱屬於上淳裝修
    公司負擔，自不能由上訴人應受領之工程款中扣除，事理至
    明。
  2.被上訴人於98年7月27日準備書狀自承環境工程顧問設計、
    室內裝潢設計190萬元部分為甲○○以「上淳工程顧問有限
    公司」名義承攬等語。而觀之被證七號即上淳工程顧問有限
    公司二張共199萬5000元發票，係吳佩芬為向被上訴人請款
    方便而開立，發票內容與被上訴人於原審提出被證十二之內
    容相合（按：被證十二內載有「開：工程顧問公司合約、發
    票」應非原始傳真內容，係被上訴人自行加註），係吳佩芬
    決定發票金額及內容後，才請毛小姐傳真予被上訴人知悉；
    再參酌被上訴人於95年12月1日與上淳工程顧問有限公司訂
    立之工程顧問及室內裝潢設計合約（被證十），其工程品項
    、金額亦與上開二張發票內容相合，實難謂吳佩芬並非依該
    份契約內容開立發票向被上訴人請款（雖吳佩芬否認簽立該
    合約書，亦不知合約內容）等情，則被上訴人於96年10月12
    日將199萬5000元款項匯入「上淳工程顧問有限公司」帳戶
    ，顯係履行該工程顧問契約之該190萬元之價金給付義務，
    與上訴人請求之工程款無關，不能將其收受「上淳工程顧問
    有限公司」發票後，而支付「上淳工程顧問有限公司」之金
    錢當作清償積欠上訴人之工程款。且證人吳佩芬亦未於受領
    該190萬元後轉付本件工程有關之廠商，故該款項絕非被上
    訴人清償系爭工程款而支付。
  3.退萬步言，縱認被上訴人支付上淳公司之190萬元與上訴人
    請領之工程款有關，然若如證人吳佩芬所稱，發票係與被上
    訴人協調室內裝修部分後，為請款方便才開立發票，顯見該
    金額應為吳佩芬與被上訴人間之議定，如何認定上訴人向被
    上訴人請求之工程金額業經甲○○與被上訴人協商合意僅給
    付190萬元，而拋棄其他工程款債權？況被上訴人主張其與
    甲○○議定追加工程之工程款債權僅以190萬元結算時，並
    無第三者在場，該工程明細總表（ES）上，關於結算之金額
    ，均為被上訴人法定代理人所記載，並無任何甲○○或上訴
    人簽名，吳佩芬復未在場見聞甲○○或上訴人有同意與被上
    訴人以190萬元結算工程款，如何僅憑被上訴人曾於96年10
    月2日依吳佩芬開立之發票內容，將199萬5000元匯入上淳工
    程顧問有限公司帳戶內之事實，即遽認被上訴人已結算工程
    款並拋棄超過190萬元以外工程款債權之主張為真實？
  4.再觀諸「消防百葉」、「水電追加」、「辦公室二樓走廊增
    加」、「冷卻水塔工程」均為8500萬元之廠房新建工程契約
    所無之工程項目，上訴人均已確實施作完工，為何被上訴人
    事後認為不用付款？甚至「交際費」14萬元、「臨時電費差
    額」24萬886元等項目，均為被上訴人所用，上訴人有何理
    由要為其負擔？即便為甲○○真與上訴人合作承攬該工程，
    亦不可能同意該蠻橫無理之結算方式，何況所謂之結算，不
    過為被上訴人法定代理人自行書寫計算，未經上訴人或甲○
    ○簽字同意，被上訴人應就兩造已經結算並其依結算金額付
    款之事實負舉證責任。
  (四)基上，本件追加工程之施作，上訴人否認與甲○○內部有合
    夥及委任關係，外部則有授與甲○○代理權，而由甲○○代
    理上訴人為法律行為之情事。又縱若上訴人有授與甲○○代
    理權屬實（僅為假定說法），則代理人於代理權限內，以本
    人名義所為意思表示，直接對本人發生效力，被上訴人既謂
    甲○○代理上訴人承接本件追加工程，並代理上訴人向被上
    訴人為工程報價，則上訴人應為本件工程契約之承攬人無訛
    ，被上訴人自應依承攬契約約定給付上訴人如訴之聲明所載
    之承攬報酬。至於被上訴人辯稱甲○○代理上訴人同意工程
    款以514萬3010元結算云云，業經上訴人否認在卷，且該說
    詞之不合理性亦如前述，被上訴人應就此負舉證責任，況除
    325萬2874元外，其餘189萬136元部分，被上訴人並未給付
    予上訴人，亦非債務本旨，不生清償效果。
三、證據：除援用原審提出者外，聲請傳訊證人吳佩芬到庭。
乙、被上訴人方面：
一、聲明：(一)上訴駁回。(二)第二審訴訟費用由上訴人負擔。
二、陳述：除與原判決記載相同者，茲引用之外，補稱略以：
  (一)本件土木營造工程部分，自始均係由訴外人甲○○與被上訴
    人公司洽談，並找來上訴人公司與被上訴人公司訂約；而工
    程款之付款帳戶由甲○○指定，並係甲○○囑上訴人公司為
    本件工程所新開戶，如有領取現款之必要，甚且係由甲○○
    委託上訴人公司人員來收取（被證十一）。故，形式上書面
    雖係與上訴人公司訂約，但實際上係由甲○○全權處理相關
    事宜，而二樓包裝增建工程部分亦係如此，由甲○○以上訴
    人公司為訂約名義人並請款，但本案所主張之輕鋼架等零星
    工程應予計價付款部分，甲○○係以上淳工程顧問公司之名
    義提出，經由雙方之會算乃簽訂工程委託合約書並依甲○○
    之指示完成付款（即190萬元部分），上訴人從不曾與被上
    訴人簽訂（原證二、三）工程承攬明細表或訂定任何書面，
    故此部分之工程兩造之間即應無契約關係存在。且在上訴人
    提起訴訟之前，上訴人從不曾提出（原證三）工程承攬明細
    表向被上訴人請款，對於請款內容雙方亦從未勘驗確認及會
    算，卻於款項結清後三個月後向被上訴人主張有未付款項云
    云，實無理由。
  (二)工程項目及付款方式：
  1.本件工程廠房及辦公室新建工程部分，工程總價為8500萬元
    （含稅），被上訴人於95年6月8日給付簽約金300萬元，第
    一期工程款，依甲○○之指示，於95年6月9日匯入上訴人在
    臺灣土地銀行臺南分行000000000000帳號（該帳戶甫於95年
    6月8日開立，依甲○○於原審所稱，係伊建議上訴人新開立
    之戶頭，可見係甲○○向上訴人借牌或共同合作承攬），最
    後一次付款日為96年5月7日，各次付款時間及金額詳如附表
    （編號1至編號9），均已給付完畢。
  2.二樓包裝區新建工程部分，係由被上訴人與甲○○洽談後，
    甲○○就細目提出報價，製作（被證二）工程承攬明細表，
    並於承包商欄（打上上淳室內裝修工程字樣）下方簽名，經
    由被上訴人負責人同意後照此施作。96年7月間，二樓包裝
    區新建工程完工後，甲○○一方面向被上訴人請款，一方面
    表示本件工程伊有虧損，有一些工程要請款希望被上訴人多
    幫忙，乃提出（被證二、三、四）工程承攬明細表向被上訴
    人請款，其中二樓包裝區新建工程部分，因之前已報價並提
    出明細而無爭議，被上訴人並於96年8月22日全部付款，至
    於其他零星工程請款部分，經被上訴人與甲○○洽商會算之
    結果，另l89萬136元部分（取整數為190萬元加計稅款）於
    96年l0月12日匯入第一商業銀行。又，被上訴人提出之（被
    證一）工程委託合約書，係由甲○○拿至被上訴人公司，當
    時上訴人方面業已用印，被上訴人方面係由管理部員工用印
    完成；另（被證三）工程承攬明細表所記載之計算數字，其
    中備註欄內金額及下方中間部分之數字係被上訴人公司負責
    人乙○○所寫，下方左側部分係公司管理部經理丙○○所填
    寫計算，應付金額係由甲○○與被上訴人公司負責人乙○○
    會算。
  3.上訴人雖以（原證三）承攬明細表請求「天車工程、工作台
    、輕鋼架工程、冷卻水塔工程、過濾水及馬達工程、機台配
    管線追加工程、守衛室、鐵工追加工程、消防百葉窗、辦公
    室2F走廊增加」等項目之工程款。惟其各施作項目接洽對象
    及範圍如下（被證十三「工程款差異說明總表」）：(1)「天
    車工程、工作台、過濾水及馬達工程、守衛室」部分，非在
    原新建工程內，施作時係與甲○○接洽；(2)「輕鋼架工程」
    部分，除其中屬上淳裝潢工程（已支付），部分在新建主體
    工程及主體消防工程內，先予扣除，其餘均為原主體工程契
    約外，施作時係與甲○○接洽施作；(3)「冷卻水塔工程、機
    台配管線追加工程、消防百葉窗、辦公室2F走廊增加」部分
    ，包含於原新建工程內；(4)「鐵工追加工程」部分，非在原
    新建工程內，施作時係與甲○○接洽，但部分未施作，部分
    施作數量有誤，部分則屬原上淳施作部分；(5)上訴人主張代
    墊費用部分，被上訴人除同意給付空污費外，其餘代墊費用
    均僅同意給付一部分。以上同意給付部分，由於非在原新建
    工程內，在扣除應扣款項後，取整數190萬元，付款時，負
    責接洽施作之甲○○表示以上淳工程顧問有限公司訂立契約
    ，故雙方乃訂立名稱「沐恩科工區廠房新建工程」工程委任
    合約書（被證十），被上訴人從不曾與上訴人簽訂（原證三
    、六、七）工程承攬明細表。又即使鈞院採認該工程承攬明
    細表為真正，認兩造有契約關係存在，但上開款項確實已與
    具有代表權限之甲○○會算，並依其指示付款190萬元而結
    清，被上訴人自無積欠上訴人之工程款。
  (三)上訴人提出（原證二、三）工程承攬明細表，其上被上訴人
    公司及負責人之印文均遭盜用：
  1.（原證二、三）工程承攬明細表所蓋用之印章，與兩造無爭
    執之「新建工程契約」、「室內裝修工程契約」或「二樓包
    裝區增建工程契約」之印文均不相同。而甲○○亦自承於工
    程施作前有提出（被證二）工程承攬明細表，並在承包商欄
    簽名，則所有無爭執之契約均係以契約方式為之，何以上訴
    人提出之契約卻以工程承攬明細表之方式為之，且印章並非
    係被上訴人公司蓋用契約所使用之正式之銀行印章或公司章
    ，反而係水電消防（參卷內消防申請文件）申請所使用之印
    章，顯見上訴人提出之工程承攬明細表並非被上訴人所簽訂
    蓋用。
  2.上訴人於96年7月24日製作總表（ES）向被上訴人請款，而
    二樓包裝區新建工程，在施作時即由甲○○提出（被證四）
    承攬明細表，並由甲○○在廠商欄簽名後交付被上訴人確認
    承攬之金額及範圍，甲○○於原審亦自認上開承攬明細表確
    係伊提出，之後兩造再正式訂定委託合約書（被證一），既
    已如此，何以另簽訂（原證二）工程承攬明細表，並蓋用水
    電消防申請所使用之印章，上訴人所提（原證二、三）工程
    承攬明細表實係出於偽造。
  3.至於甲○○於鈞院雖稱：「關於追加工程之部分，伊會依李
    先生（即被上訴人法定代理人）之意思去跟營造廠確認，如
    果營造廠願意，會做好合約給營造廠蓋章，再拿給李先生蓋
    章」云云，但參照該名證人在原審係稱：「先拿伊手寫簽名
    之工程承攬明細表與被上訴人與營造廠做報價，之後再做正
    式契約」等語。但，即令有所謂正式之契約，亦應係被上訴
    人提出之工程委託契約書，而不會是工程承攬明細表（依其
    所指此僅為報價之用），更無被上訴人法定代理人在僅為報
    價用之工程承攬明細表逐張親自用印之可能，況被上訴人公
    司有業務及財會之分工組織單位，甲○○卻稱每次均將工程
    承攬明細表拿到被上訴人公司並由公司負責人親自用印，此
    在經驗判斷上實不合理而不足採。
三、證據：除援用原審提出者外，補提新建工程估價單一份為證
    。
丙、本院依職權暨上訴人之聲請，傳訊證人甲○○、兩造法定代
    理人及丙○○到庭。
    理  由
一、上訴人起訴主張：上訴人於95年3月間原係承攬興建被上訴
    人設於門牌號碼台南市安南區○○○路29號之廠房新建工程
    ，前開工程竣工後，被上訴人復欲增建「二樓包裝區」，上
    訴人於估算費用後，同意為被上訴人施作，在廠房主體工程
    興建期間，被上訴人則陸續要求上訴人施作「天車購置安裝
    、輕鋼架隔間施作、冷卻水塔設置，過濾水及馬達裝設，守
    衛室增建、鐵工、消防百葉工程及增建上開廠房二樓辦公室
    外走廊」等原廠房興建承攬契約所無之工程，上訴人均依約
    施作完成，並交付被上訴人使用，惟被上訴人除給付二樓包
    裝區增建部分325萬2874元工程款外，對於追加部分工程款
    、空氣污染防制規費、臨時用電電費、建築師繪圖費用、發
    電機租金及柴油費用等款項均拒支付。爰依兩造契約約定及
    民法第505條、第546條之規定，求為判決命被上訴人應給付
    上訴人承攬報酬685萬7983元（追加工程款526萬5311元、空
    氣污染防制規費5萬8991元、建築師繪圖費用25萬2000元、
    發電機租金及柴油費用128萬1681元。至臨時用電電費9萬84
    80元部分，上訴人於起訴時未計入，於本院亦未就此部分擴
    張起訴聲明），及自起訴狀繕本送達翌日起至清償日止，按
    週年利率百分之5計算利息之判決云云。（原審為上訴人敗
    訴之判決）
二、被上訴人則以：被上訴人於95年間辦理廠房「二樓包裝區」
    增建工程暨追加施作工程，均係由訴外人甲○○與被上訴人
    接洽，故真正承攬人係甲○○，但借用上訴人公司名義承攬
    請款。96年7月間「二樓包裝區」增建工程暨追加施作工程
    完工後，上訴人（甲○○）即以沐恩科工區請款工程（明細
    ）總表（ES）及工程承攬明細表，向被上訴人請款887萬504
    8元（未稅），經雙方會商確認後，被上訴人同意給付上訴
    人556萬5546元（未稅），但應扣除消防交際費14萬元、6月
    5日至25日之水費差額1萬元、臨時電費差額24萬886元、5月
    8日至7月6日臨時低電壓3萬1650元，合計應付514萬3010元
    。其中325萬2874元款項（含稅341萬5518元），甲○○要求
    將款項匯至上訴人設於台灣土地銀行台南分行之帳戶；餘款
    189萬136元部分，甲○○要求以190萬元（含稅199萬5000元
    ）整數給付，其中100萬元開立上淳工程顧問有限公司（下
    稱上淳公司）「環境工程顧問設計費」發票，90萬元則開立
    上淳公司「室內裝潢設計費」發票，囑被上訴人將款項匯入
    上淳公司設於台灣省合作金庫南興支庫之帳戶，被上訴人均
    已依甲○○之指示付款完畢，被上訴人並未積欠任何之工程
    款。至於上訴人提出之工程承攬明細表（即原證二、證三）
    ，其上之印文均非被上訴人蓋用，係甲○○以工程期間為申
    請水電自行刻印之印章盜蓋於其上，並非兩造所共同簽立之
    契約。本件工程土木主體結構既委由甲○○處理，則甲○○
    與被上訴人所達成之工程款協議，自有拘束雙方之效力，上
    訴人僅為形式名義上之承攬人，自不得再向被上訴人主張工
    程款等語（被上訴人另主張甲○○與上訴人係共同承攬部分
    於本院最後言詞辯論時已捨棄），資為抗辯。
三、兩造不爭執之事實：
  (一)上訴人於95年5月承攬被上訴人位於門牌台南市安南區○○
    ○路29號廠房新建工程，雙方訂有廠房新建工程合約書，該
    工程於96年5月2日竣工，同年6月27日取得使用執照。
  (二)上訴人興建被上訴人「廠房新建工程」完工後，訴外人甲○
    ○要求上訴人增建「二樓包裝區」工程（下稱系爭增建工程
    ），工程價金部分亦由上訴人與甲○○談定，增建部分工程
    雙方訂有工程委託合約書，兩造接洽對象均係訴外人甲○○
    。（本院卷第82頁、第83頁、第68頁））
  (三)被上訴人於96年8月22日，將341萬5518元匯入上訴人設於台
    灣土地銀行台南分行帳戶。被上訴人另於96年10月2日，將
    199萬5000元匯入上淳公司設於合作金庫南興分行之帳戶。
  (四)兩造就「天車」、「輕鋼架隔間」等施工項目，兩造未訂有
    正式工程合約書。
  (五)上訴人開立發票號碼UU00000000、品名「二樓包裝區增建工
    程款」、銷售金額325萬2874元（含稅341萬5518元）之發票
    一紙予被上訴人。上淳公司則開立發票號碼VU00000000、品
    名為「室內裝潢設計費」、銷售金額90萬元（含稅94萬5000
    元），發票號碼VU00000000、品名為環境工程顧問設計費、
    銷售金額100萬元（含稅105萬元）之發票兩紙予被上訴人。
  (六)上訴人持有之工程承攬明細表（即原證二、三、六、七號）
    ，其上業主欄所蓋用之被上訴人公司及法定代理人之印文為
    真正（惟被上訴人抗辯甲○○為辦理系爭工程廠房建築申請
    及水電相關資料私自刻印留存，並盜蓋於工程承攬明細表之
    上，上開工程承攬明細表係偽造的）。
  (七)台南市政府營建工程空氣污染防制費南市府空基第3673號收
    據，係以被上訴人為繳納費用人，上訴人於96年6月20日代
    為繳納空污費5萬8991元；臨時用電電費9萬8480元、二次施
    工增建部分建築師繪圖費用25萬2000元，業經上訴人繳納完
    畢。
  (八)以上不爭執事項，有工程承攬明細表十五紙、（二樓包裝區
    增建工程）工程委託合約書一份、發票三紙、匯款回條聯二
    紙（以上均影本，原審卷(一)第11至22頁、第27至29頁、第40
    至41頁、第63至65頁、本院卷第82頁、第83頁），且為兩造
    所不爭執，應信為真正。
四、上訴人主張「伊向被上訴人承攬被上訴人系爭增建工程，期
    間陸續有追加工程，惟被上訴人對於追加工程款、空氣污染
    防制規費、臨時用電電費、建築師繪圖費用、發電機租金及
    柴油費用等款項，均拒絕支付」等語，然為被上訴人所否認
    ，並以前開情詞置辯。是本件應審酌者為：(一)上訴人有無向
    被上訴人承攬系爭增建工程（325萬2874元部分），上訴人
    是否係系爭增建工程之承攬人？(二)上訴人有無向被上訴人承
    攬天車購置安裝、輕鋼架隔間、冷卻水塔設置、過濾水及馬
    達裝設、守衛室、鐵工、消防百葉窗及2樓辦公室外走廊等
    追加工程，約定之承攬報酬(未稅)為501萬4582元？(三)上訴
    人請求被上訴人給付工程款及代墊款等費用685萬7983元及
    利息有無理由？茲分述說明如下：
  (一)上訴人有無向被上訴人承攬「系爭增建工程」（325萬2874
    元部分），上訴人是否係「系爭增建工程」之承攬人？經查
    ：
  1.上訴人主張「系爭增建工程，係由伊向被上訴人獨立承攬」
    ，提出工程合約書（二樓包裝區增建工程）一份為證（原審
    卷(一)第40至41頁）；被上訴人則辯稱「系爭增建工程均由訴
    外人甲○○負責與被上訴人接洽，真正承攬人係甲○○」，
    訴外人甲○○於原審及本院則一再否認有承攬系爭增建暨追
    加工程之情事，並稱「伊僅承接工程設計規劃及管理，並居
    中協調而已」云云。
  2.茲查，上訴人於原審主張：「我們是把契約等資料交給甲○
    ○，甲○○提出工程承攬明細表給原告（上訴人）的時候，
    上面的章都已經蓋好了，契約是我們蓋好之後，交給甲○○
    ，甲○○再拿給被告（被上訴人）用完印後，再還給原告，
    本件都是由甲○○統籌。」（原審卷(一)第122頁）；上訴人
    法定代理人丁○○於本院並證稱「（本件二樓包裝區工程怎
    麼談的？）原來的廠房由我們施作完成後，甲○○跟我說二
    樓要增建，叫我繼續作。」、「（價金的部分是何人與上訴
    人談的？）甲○○。」、「（上訴人給甲○○多少代價？）
    他要求工程中的水電部分由他介紹的廠商來施作。」（本院
    卷第82頁），依上訴人自述，系爭「增建工程」係由甲○○
    統籌，且上訴人係應甲○○要求而施作，工程價金多寡亦由
    甲○○與上訴人討論決定，被上訴人所辯「系爭增建工程未
    與上訴人直接接洽」乙節，堪予採信。
  3.被上訴人辯稱：「工程所有事項都是甲○○跟被告公司（被
    上訴人）接洽，包含設計、施工都是甲○○跟被告公司接洽
    ，訂約時是以茂原公司作承攬人。被告委由甲○○辦理增建
    工程，均由甲○○與被告洽談工程，工禹仁找原告承作新建
    工程，新建工程契約定稿後由原告會同甲○○與被告訂約」
    （原審卷(一)第75頁、第134頁）；另被上訴人法定代理人乙
    ○○於本院亦證稱「甲○○與我們談好價錢及施工細節後，
    他找上訴人茂原公司帶一本合約書來跟我們簽約。」、「實
    際與被上訴人接洽的是甲○○。」、「我們都是與甲○○談
    的。」、「我是拿已經報准的工程圖說跟甲○○談，談的內
    容就是施工的價金及條件。」、「我們是匯款給甲○○指定
    的帳戶，大部分匯給上訴人，其餘190萬元匯給上淳工程顧
    問公司。」、「甲○○拿茂原的發票給我們，因為合約是由
    茂原蓋章的。」、「325萬2874元是匯到茂原的帳戶。」、
    「原來廠房的部分都是甲○○施作的。」（本院卷第67頁）
    ；另證人（被上訴人公司會計）丙○○於本院結證稱「二樓
    包裝區追加工程是甲○○提出他簽名的追加工程內容報價單
    ，根據那個做完後，老闆說可以付了，要付錢時，才說要開
    發票，才補追加工程部分的契約。」、「從建廠及二樓包裝
    區追加工程聯絡窗口都是甲○○及他的小姐。」（本院卷第
    171頁），經核被上訴人所辯「系爭增建工程係與甲○○接
    洽」與上訴人自承「上訴人係應甲○○要求而施作增建工程
    ，施工價金多寡亦由甲○○與上訴人討論決定」相符。
  4.系爭增建工程，兩造之接洽對象均為訴外人甲○○，為兩造
    所不爭執，業見上述。證人吳佩芬於原審亦結證稱：「甲○
    ○在好幾年前就有配合過餐廳的營造，也有配合過好幾個餐
    廳案場的經驗。被告沐恩實業股份有限公司找我設計時，有
    詢問過我建築師及營造的意見，問我有沒有認識的工班，我
    就介紹甲○○給他，他們談過以後覺得可以，就由甲○○承
    接這個案子」、「（甲○○與你們公司有何關係？）他是上
    淳工程顧問有限公司的廠商」、「甲○○與上淳工程顧問有
    限公司有無僱傭或委任的關係？）沒有」、「．．甲○○是
    負責被告沐恩實業股份有限公司工地所有的土木營造工程」
    、「甲○○有跟我說過他是用原告茂原營造有限公司的名義
    承接本件工程」、「總金額我不清楚，我只知道大概，我聽
    甲○○說他拿到這個案子，第一次的主體工程總承包價是七
    千多萬元，其他的我不是很清楚．．對於追加工程的相關事
    項甲○○跟業主如何討論我不知道」等語（原審卷(一)第172
    至173頁、第175頁），足認被上訴人就系爭增建工程之規劃
    設計及營造確係交由訴外人甲○○承作無誤。
  5.訴外人甲○○於原審雖證稱：「本件工程原本是由上淳公司
    負責人吳佩芬告知我，有一個工業區工程有沒有意願要承接
    ，我就說願意，他就介紹我與被告沐恩實業股份有限公司的
    董事長乙○○瞭解建設的部分，我是承接廠房興建工程的設
    計及管理，至於營造的部分被告沐恩實業股份有限公司的負
    責人乙○○有請我介紹適合的廠商，我就介紹原告茂原營造
    有限公司，後來我打電話給原告茂原營造有限公司說有這一
    件的工程，之後原告茂原營造有限公司就直接找被告沐恩實
    業股份有限公司洽談以及簽約，我均不在現場」等語（原審
    卷(一)第237頁），惟其證述情節顯與上訴人所主張：「原告
    （上訴人）是將契約等資料蓋好之後交給甲○○，甲○○再
    拿給被告用完印後，再還給原告，本件都是由甲○○統籌，
    甲○○是居於被告代理人身分找原告承作。金額部分是甲○
    ○跟被告談好後，才來找我們是否可以承作，之後再訂立契
    約」等情（原審卷(一)第122頁），及被上訴人於原審所辯：
    「工程所有事項都是甲○○跟被告公司接洽，包含設計、施
    工都是甲○○跟被告公司接洽，訂約時是以茂原公司作承攬
    人。被告委由甲○○辦理新建及增建工程，均由甲○○與被
    告洽談工程，工禹仁找原告承作新建工程，新建工程契約定
    稿後由原告會同甲○○與被告訂約」並不符合。按訴外人甲
    ○○與系爭增建工程有重大之利害關係，甲○○上開證詞顯
    係避重就輕之詞，不足採信。又訴外人甲○○所證：「這部
    分（指承接設計規劃案子）是由上淳公司承接，我只是與上
    淳公司就設計規劃部分由我處理的費用來討論」、「原則上
    我不代表何人，我只是居中協調」云云（原審卷(一)第239頁
    ），亦與證人吳佩芬上開證言不符，顯見訴外人甲○○之上
    開證詞，與事實不符，難以採信。
  6.訴外人甲○○另於原審證稱：「（對於原告及被告所提出之
    工程承攬明細表，有何意見？）這兩份我都有看過，因為這
    兩份都是我做的，手寫簽名的這一份，我是作報價方便被告
    公司的負責人與營造廠作確認，第一份是在未確認以前，我
    只是作報價而已，我跟乙○○說鋼鐵每天都在漲，我說如果
    不訂的話我無法作確定。蓋章的這一份也是我做的，我先拿
    給營造廠作確認蓋章後，我再拿給被告公司負責人用印，用
    印完畢之後我就把合約退還給原告茂原營造有限公司，然後
    一份給被告沐恩實業股份有限公司董事長乙○○」云云（原
    審卷(一)第238頁），衡諸常情，倘訴外人甲○○僅係單純向
    被上訴人承作系爭工程之規劃設計，而未包含營造部分，訴
    外人甲○○何須製作工程承攬明細表（被證二號），詳列項
    次、項目、單位、數量、單價、單項工程合計報酬、全部工
    程總價，持向被上訴人報價？足徵證人吳佩芬所證：「．．
    甲○○是負責被告沐恩實業股份有限公司工地所有的土木營
    造工程」，「甲○○有跟我說過他是用原告茂原營造有限公
    司的名義承接本件工程」乙節（原審卷(一)第172頁、第173頁
    ），核屬可信。又證人（建築師）曾瑞宏證稱：「當初是原
    告茂原營造有限公司的丁○○先生介紹我接這個案子，是甲
    ○○與我討論廠房的設計需求，之前是由另一位羅燦博建築
    師事務所申請建照，原始的建築執照不是我申請的，我是負
    責廠房的變更設計及後續的監造的部分，該階段有關設計圖
    面及施工的問題都是甲○○與我討論，當初我接這個案子的
    時候，丁○○介紹我與甲○○認識，我有詢問甲○○先生有
    關業主的窗口要找哪一位，甲○○告訴我找他就可以，．．
    所有變更設計的內容都會詢問甲○○，及工地現場的狀況也
    都會找甲○○」、「我都是向甲○○說要申請設計費用，設
    計費用實際上都是原告茂原營造有限公司匯款給我的」、「
    本件工程實際的施工者是原告茂原營造有限公司，我到工地
    現場時有看到原告茂原營造有限公司的人員在施工，也有看
    到甲○○在現場」、「工地施工的狀況及調配工人都是甲○
    ○在指揮，丁○○是代表原告茂原營造有限公司在現場協助
    施工，我在現場有看到甲○○與丁○○同時在現場指揮與調
    配」（原審卷(一)第203頁），足認訴外人甲○○向被上訴人
    承作之工作係包含「系爭工程之規劃設計及營造等全部項目
    」在內甚明。
  7.至於系爭增建工程款325萬2874元何以匯入上訴人銀行戶頭
    乙節，茲據證人（被上訴人公司會計）丙○○於本院證稱「
    （是否二樓包裝區增建工程325萬多元的部分亦是與茂原公
    司訂約？）主體工程8500萬元的部分是與茂原公司訂約沒錯
    ，二樓包裝區追加工程是甲○○提出他簽名的追加工程內容
    報價單，根據那個做完後，老闆說可以付了，要付錢時，才
    說要開發票，才補追加工程部分的契約。」、「（被證三上
    面編號二到十五的工程費用，證人是否說甲○○指定由上淳
    公司的發票來請款？）是的。」，另被上訴人法定代理人乙
    ○○亦證稱「我們是匯款給甲○○指定的帳戶，大部分匯給
    上訴人」、「甲○○拿茂原的發票給我們，因為合約是由茂
    原蓋章的。」、「325萬2874元是匯到茂原的帳戶。」（本
    院卷第67頁），堪認系爭增建工程因為訴外人甲○○請款時
    指定要用上訴人公司的發票核銷，因此才由甲○○借用上訴
    人名義與被上訴人補作增建工程正式合約書（即被證一，原
    審卷(一)第40頁），仍難據此認定上訴人係系爭增建工程之承
    攬人。
  8.末查，依上訴人上開主張暨被上訴人所述，系爭增建工程，
    兩造均與訴外人甲○○接洽，系爭增建工程（二樓包裝區）
    ，上訴人係應甲○○之要求而施作，上訴人施作之工程價金
    亦係訴外人甲○○與上訴人法定代理人會商決定（本院卷第
    82頁至第83頁），足見上訴人所以施作被上訴人之系爭增建
    工程，係由甲○○主導、指揮及調配。參以系爭增建工程之
    建築師設計費用，係由曾瑞宏建築師向甲○○申請，再由上
    訴人匯款予曾瑞宏建築師；系爭工程現場雖係由上訴人所屬
    人員施工，惟現場係由甲○○指揮施工；另系爭增建工程承
    攬明細表報價，係由甲○○一方製作（內容詳列項次、項目
    、單位、數量、單價、單項工程合計報酬、全部工程總價）
    ，由甲○○親自簽名後向被上訴人報價（被證二，原審卷(一)
    第42頁），再由上訴人出名為承攬人於另份內容完全相同之
    工程承攬明細表蓋印（原證二，原審卷(一)第11頁）。又依台
    南市政府98年1月19日南市建登字第09800015400號函附工廠
    登記單一窗口聯合審查相關資料所示（原審卷(一)第251頁至
    第252頁），訴外人甲○○曾與被上訴人法定代理人乙○○
    一同參與台南市政府聯合審查委員會，或於審查程序代被上
    訴人（廠商）簽到之情事，益足證明訴外人甲○○所承作系
    爭新建工程內容，係包含系爭工程之規劃設計及營造在內，
    堪認證人吳佩芬所證「甲○○是負責系爭工程土木營造工程
    」、「甲○○有跟我說過他是用茂原營造有限公司的名義承
    接本件工程」乙節，與事實相符，證人甲○○所述「僅單純
    承作系爭工程之規劃設計，未包含營造部分」云云，與上開
    事證不符，不足採信。再依證人（被上訴人公司承辦會計）
    丙○○所證，與被上訴人公司接洽系爭增建工程及嗣後被上
    訴人付款對象，均係甲○○，系爭增建工程因甲○○請款時
    指定匯至上訴人公司帳戶，為會計作業核銷需要開具發票報
    帳，才依甲○○指示與上訴人補訂系爭增建工程契約（即被
    證一，原審卷(一)第40頁至第41頁），綜合以上事證，被上訴
    人主張「甲○○向被上訴人承作系爭工程之規劃設計及營造
    ，再將營造工程（含增建工程）部分交由上訴人施作，請款
    時再由上訴人出名與被上訴人簽訂工程委託合約書，證人甲
    ○○係系爭增建工程之真正承攬人（因甲○○無自有營造團
    隊、廠商執照及營業發票），上訴人應係訴外人甲○○所僱
    用」乙節，係屬真正。從而，系爭增建工程係由甲○○所承
    攬，上訴人就系爭增建工程部分與被上訴人間無承攬關係，
    堪予認定。
  (二)上訴人有無向被上訴人承攬「天車購置安裝、輕鋼架隔間、
    冷卻水塔設置、過濾水及馬達裝設、守衛室、鐵工、消防百
    葉窗及2樓辦公室外走廊」等追加工程，雙方約定之承攬報
    酬(未稅)為501萬4582元？經查：
  1.上訴人主張「伊向被上訴人承作天車購置安裝、輕鋼架隔間
    、冷卻水塔設置、過濾水及馬達裝設、守衛室、鐵工、消防
    百葉窗、二樓辦公室外走廊等增建工程，約定之承攬報酬為
    （未稅）501萬4582元」，並提出經被上訴人用印之「工程
    承攬明細表」附卷為證（原證二、三、六、七號，原審卷(一)
    第11至22頁、第27至28頁），但為被上訴人所否認，並辯稱
    ：「系爭追加工程係訴外人甲○○承攬，上訴人並非承攬人
    ，上訴人提出之『工程承攬明細表』被上訴人公司大小章，
    係訴外人甲○○為辦理被上訴人新建工程廠房建築申請及相
    關證照時自行刻印，私自留存盜蓋於系爭追加工程承攬明細
    表之上，此部分追加工程款部分，被上訴人已與甲○○會算
    並給付完畢」等語。
  2.按「當事人主張有利於己之事實者，就其事實有舉證之責任
    。」民事訴訟法第277條第1項前段定有明文。又「各當事人
    就其所主張有利於己之事實，均應負舉證之責，故一方已有
    適當之證明者，相對人欲否認其主張，即不得不更舉反證。
    」，並有最高法院19年上字第2345號判例可資參照。經查：
  (1)上訴人於原審主張：「我們是把契約等資料交給甲○○，甲
    ○○提出工程承攬明細表給原告（上訴人）的時候，上面的
    章都已經蓋好了，契約是我們蓋好之後，交給甲○○，甲○
    ○再拿給被告（被上訴人）用完印後，再還給原告，本件都
    是由甲○○統籌。」（原審卷(一)第122頁），另上訴人法定
    代理人丁○○於本院證稱「（本件二樓包裝區工程怎麼談的
    ？）原來的廠房由我們施作完成後，甲○○跟我說二樓要增
    建，叫我繼續作。」、「（價金的部分是何人與上訴人談的
    ？）甲○○。」、「（上訴人給甲○○多少代價？）他要求
    工程中的水電部分由他介紹的廠商來施作。」（本院卷第82
    頁），足見系爭工程（含增建及追加部分），兩造之接洽對
    象為訴外人甲○○，合先敘明。
  (2)次查，被上訴人與上訴人於95年5月30日所簽訂「廠房及辦
    公室新建工程契約（即8500萬元部分）」（原審卷第79頁至
    第86頁）、被上訴人與上訴人於95年12月6日簽訂之「系爭
    增建工程（325萬2874元部分）」工程委託合約書（被證一
    ，原審(一)卷第40頁）、被上訴人與訴外人上淳公司於95年12
    月1日補簽訂工程委託合約書（被證十，原審卷(一)第87頁）
    三份正式契約書，暨被上訴人與訴外人上淳公司於96年5月
    18日簽訂工程委託合約書（原審卷(一)第212頁至第213頁）等
    4份正式工程委託合約書，經本院比對上開正式合約書結果
    ，以上4份正式合約書上被上訴人公司大小章均屬相同，且
    上開4份正式工程合約書之工程款，被上訴人均已如數給付
    ，被上訴人公司主張伊與上訴人間正式合約書之用印（大小
    章），係以被上訴人正式付款之上開4份「工程委託合約書
    」上之印文（大小章）為基準，合乎經驗法則，應堪採信。
  (3)有關上訴人所提出「系爭增建工程承攬明細表」（即325萬
    2874元部分）及「其他工程承攬明細表」12紙其上被上訴人
    公司大小章印文，與被上訴人所承認上開「系爭增建工程委
    託合約書」等合約書之印文截然不同。被上訴人主張僅係供
    申請新建工程（坐落台南市○○區○○段402號）建築執照
    時所用，此經原審函查台南市政府屬實，此有該府96年5月
    24日南市消預字第09600050990號函附申請書在卷可稽（原
    審卷(一)第253頁至第256頁）。
  (4)此外，被上訴人提出由訴外人甲○○製作之「系爭增建工程
    承攬明細表」（原審卷(一)第42頁），其上所載承包商名稱為
    「上淳工程顧問有限公司」，並有甲○○95/12/6親自之簽
    名，承攬人並非上訴人公司至明，該份「系爭增建工程承攬
    明細表」查與上訴人於訴訟上提出之「系爭增建工程承攬明
    細表」（原審卷(一)第11頁）內容完全相同。另訴外人甲○○
    所交付與被上訴人之「系爭追加工程承攬明細表」（原審卷
    (一)第44頁至第62頁）其上所載廠商除上淳公司外，尚有0000
    000000甲○○（惟兩造均未蓋章），依訴外人甲○○於原審
    所證「這兩份我都有看過，因為這兩份都是我做的，手寫簽
    名的這一份，我是作報價方便被告公司的負責人與營造廠作
    確認，第一份是在未確認以前，我只是作報價而已，兩份係
    伊所製作」（原審卷(一)第238頁），復參以上訴人所提出與
    被上訴人簽訂之其他「工程承攬明細表」工程內容（天車、
    輕鋼架隔間、冷卻水塔設置、過濾水及馬達裝設、守衛室、
    鐵工、消防百葉窗及2樓辦公室外走廊等工程項目）與被上
    訴人與甲○○會算「沐恩科工區請款工程（明細）總表（ES
    ）」工程項目內容相同（被證三，原審卷(一)第43頁），堪認
    上開工程承攬明細表僅係甲○○之報價單，並非上訴人與被
    上訴人正式簽訂之工程承攬契約。
  (5)依上所述，被上訴人與上訴人間正式合約書，僅有已付款之
    「95年5月30日所簽訂「廠房及辦公室新建工程契約（即850
    0萬元部分）」及95年12月6日簽訂之「系爭增建工程（325
    萬2874元部分）」工程委託合約書（被證一）兩份合約書，
    被上訴人主張上開兩份合約書始為真正，堪予採信。至於上
    訴人所提出之「95年12月6日系爭增建工程承攬明細表」（
    即325萬2874元部分）及「其他工程承攬明細表」共12紙，
    被上訴人雖不否認「被上訴人公司大小章係真正（但與被上
    訴人承認之正式合約書不同）」，惟被上訴人主張上開印文
    係僅供申請建築執照所用，並未用於正式工程合約書上，上
    訴人亦自承「我們是把契約等資料交給甲○○，甲○○提出
    工程承攬明細表給原告（上訴人）的時候，上面的章都已經
    蓋好了，契約是我們蓋好之後，交給甲○○，甲○○再拿給
    被告（被上訴人）用完印後，再還給原告，本件都是由甲○
    ○統籌。」（原審卷(一)第122頁），足認被上訴人主張未在
    正式工程合約書上使用工程承攬明細表上之印章，應可採信
    。從而，上訴人提出之「系爭工程承攬明細表」12紙，並非
    正式工程合約書所用之印文，不足採為被上訴人與上訴人簽
    訂承攬契約之證據。
  3.有關系爭追加工程部分，被上訴人辯稱：「甲○○就系爭增
    建及追加工程暨其他費用（項目包含：建物二樓包裝區、天
    車、輕鋼架隔間〈上淳負擔〉、冷卻水塔設置、過濾水及馬
    達、臨時電費〈上淳負擔〉、發電機費用及租金、空污費、
    阿茂水電追加〈上淳負擔〉、守衛室、鐵工追加、增建二F
    廠區建築師費用、消防百葉、辦公室外走廊等增建工程），
    原向被上訴人請款887萬5048元，經雙方會商確認並扣除部
    分費用後，被上訴人同意應付工程款為514萬3010元，付款
    方式為：其中325萬2874元（未稅）匯至上訴人公司帳戶，
    其餘工程請款部分，雙方協商合意以190萬元（未稅）匯至
    上淳公司帳戶」各情，提出沐恩科工區請款工程（明細）總
    表（ES）、發票三紙、匯款回條二紙、傳真一紙附卷為證（
    原審卷(一)第63頁至66頁），上訴人及證人甲○○雖均否認真
    正，惟查：
  (1)上開沐恩科工區請款工程（明細）總表（ES）內容（被證三
    ），係由被上訴人法定代理人乙○○與訴外人甲○○會算後
    再由會計丙○○複算各情，據證人丙○○於本院證稱「（結
    算總工程款是否556萬5546元？）是的。」、「（扣掉的部
    分是什麼錢？）14萬元是交際費，1萬元是水費，24萬886元
    是臨時電費的差額，3萬1650元也是臨時電，期間不一樣。
    」、「（這些為何要扣掉？）老闆有跟甲○○約定，超過一
    定期限的話，他要負擔這些額外的費用。」、「（最後付了
    多少錢？）514萬3010元。）」、「（為何與老闆乙○○寫
    的金額不一樣？）老闆算完後，我會再複算一次。」、「（
    如何付法？）我們付款的窗口都是甲○○，其中二樓包裝區
    增建部分325萬2847元我們已經匯過一次，剩下的189萬多元
    我們是問甲○○公司的毛小姐如何開發票，要付給誰，毛小
    姐有傳真來說剩下的189萬多元希望我們能付整數，她說要
    開上淳工程顧問有限公司的發票，我們就依甲○○的指示付
    給上淳公司。」、「（上淳做的這部分有無工程合約？）在
    付款的整體工程裡面是用茂原的合約發票來付，這部分是另
    外零星追加，在我們匯款之前，他開發票，然後另外再訂一
    個合約。」、「（被證三第二到十五項次的工程何人施作？
    ）我們的聯絡窗口都是甲○○，他叫誰來做，我們不管。」
    、「（證人是否認識上訴人的法定代理人丁○○先生？）認
    識，甲○○要請款，上訴人的法代拿茂原公司的發票來，我
    才認識的。」、「（被上訴人與上訴人之間有無訂立契約？
    ）要付款的時候雙方才訂約，比如300多萬元的部分已經確
    定了，發票來請款時，這個合約才做出來。」、「（茂原公
    司訂立的契約被證一是否真正？）真正。」、「（之前證人
    有無看過原證二的契約書？）我在付款的時候不是這一份，
    是在接到起訴狀時才知道有這一份。」、「（證人有無看過
    原證三到原證七的契約書？）沒有看過。」、「（證人有無
    看過你們公司的印章？）看過。」、「（原證二到原證七上
    面被上訴人沐恩公司及法代的印章證人有無看過？）從來沒
    有看過。」、「（是否二樓包裝區增建工程325萬多元的部
    分亦是與茂原公司訂約？）主體工程8500萬元的部分是與茂
    原公司訂約沒錯，二樓包裝區追加工程是甲○○提出他簽名
    的追加工程內容報價單，根據那個做完後，老闆說可以付了
    ，要付錢時，才說要開發票，才補追加工程部分的契約。」
    、「（被證三上面編號二到十五的工程費用，證人是否說甲
    ○○指定由上淳公司的發票來請款？）是的。」、「（上淳
    公司是否有實際施作編號二到十五項次的工程？）工程的部
    分是老闆直接與甲○○去核對，我不清楚。」、「（證人是
    否知道為了支付190萬元的工程款，有另外與上淳公司訂立
    契約？）我們要付189萬元的差額時，上淳公司的毛小姐說
    這次不要開茂原，要開上淳的發票，看能不能用整數190 萬
    元，我們的作業程序是發票及合約都是同時補做的。」、「
    （補的合約是否即被證十的工程委託合約書？）是的。」、
    「（為何合約書的工程內容與證人剛剛所講工程款的項目不
    一樣？）當時我們習慣是茂原的發票，甲○○的毛小姐跟我
    講說茂原的發票不夠開，所以這次要開上淳的，她先傳真給
    我，說顧問公司不能開營造項目的發票，要求開環境工程顧
    問設計類的發票，然後他的發票及合約一起來，我們就按他
    的指示付款。」、「（被上訴人公司與甲○○之間有無就
    190萬元的工程部分訂立書面契約？）我們跟甲○○不用另
    外再訂約，我們都是與甲○○聯絡，他再找人來做，要付款
    時看他是開誰的發票，那時再補約。」、「（證人是否看過
    被證三沐恩科工區請款工程明細總表）看過。」、「（這張
    表的目的何在？）上淳公司來請款時帶過來的。」、「（該
    表上面的阿拉伯數字何人寫的？）左下角黃色框框部分是我
    寫的，另外的部分是我的老闆乙○○（被上訴人法代寫的）
    。」、「（上淳公司何人來請款？）甲○○及他公司的小姐
    。」（本院卷第171頁至第174頁），查與被上訴人上開所辯
    內容相符，堪予採信。
  (2)另證人吳佩芬於原審證稱：「190萬元沒有包含在我們原來
    設定的室內裝修合約書裡面，所以大部分都是口頭上追加工
    程的款項，金額應該是營造甲○○與被告沐恩實業股份有限
    公司協調過，我們那時候有追加減帳，已經跟原來的合約書
    有刪減，後來我們先把工程完成，我們與被告沐恩實業股份
    有限公司有協調室內裝修的部分，當時為了請款方便，所以
    才開立190萬元的發票，190萬元完全是營造工程的部分」、
    「我們是先開立發票，後來才釐清有些部分是營造，有些是
    裝修，後來才知道190萬元並沒有包括裝修的部分，我與甲
    ○○有些工班是重疊的，是委託同一個廠商，有些款項是我
    們先支付的，所以之後我們要與甲○○結算重疊的部分款項
    」、「（你與營造部分有重疊的部分有哪些？）除了輕鋼架
    隔間以外，臨時電費是業主要求我們部分負擔，這部分我們
    有同意」各情（原審卷(二)第18頁、第20頁），所證內容與證
    人（被上訴人公司會計）丙○○證述與甲○○會算上開明細
    總表所載刪減項目大致相同，足認上訴人提出之沐恩科工區
    請款工程（明細）總表（ES）內容（被證三）之款項，已經
    訴外人甲○○與被上訴人會算並給付完畢。
  (3)另被上訴人提出由訴外人甲○○僱用之毛小姐傳真予被上訴
    人會計丙○○之內容：「TO：李小姐，環境工程顧問設計
    費＄100萬（未稅）。室內裝潢設計＄90萬（未稅）。FRO
    M：毛小姐」（原審卷(一)第152頁），據證人吳佩芬於原審證
    稱：「（傳真函上面的毛小姐是否你們公司的小姐？）毛小
    姐是在處理甲○○帳款的小姐」、「毛小姐是甲○○僱用的
    ，是負責營造部分的會計，我沒有付毛小姐薪水」（原審卷
    (一)第178頁，原審卷(二)第18頁），訴外人甲○○雖否認該名
    「毛小姐」係伊所僱用，然參酌訴外人甲○○證述：「毛小
    姐是在上淳公司上班的小姐，原則上是我以前熟識的朋友，
    我介紹他到公司，他是在上淳公司上班，他在上淳公司是接
    電話及跑銀行」、「毛小姐的薪水我也有給付，看毛小姐自
    己寫的工作天，我給付他的薪水是1萬到15000元上下」等語
    （原審卷(二)第15頁），訴外人甲○○既不否認毛小姐為其工
    作，薪水亦由甲○○支付，甲○○空言否認有僱用毛小姐之
    情事，實不足採，被上訴人主張「上開傳真函係甲○○授意
    毛小姐傳真聯絡被上訴人」，堪信真正。
  (4)再觀之由訴外人上淳公司書立予被上訴人之工程請款單190
    萬元（未稅）、及上淳公司分別以「室內裝潢設計費90萬元
    」「環境工程顧問設計費100萬元」名義開立予被上訴人之
    發票二紙（原審卷(一)第65頁、第88頁），核與訴外人甲○○
    僱用毛小姐傳真予被上訴人之傳真函內容一致，足徵證人吳
    佩芬、丙○○上開所證係屬實在，則訴外人甲○○所稱不知
    「沐恩科工區請款工程（明細）總表（ES）」內容，殊難採
    信。
  (5)綜合上開事證，上訴人提出之「系爭追加工程承攬明細表」
    （原審卷(一)第12頁至第22頁），被上訴人否認真正，上開「
    工程承攬明細表」上所蓋被上訴人公司大小章印文明顯與被
    上訴人正式合約書印文不同，難認被上訴人之系爭追加工程
    部分（天車、輕鋼架隔間、冷卻水塔設置、過濾水及馬達裝
    設、守衛室、鐵工、消防百葉窗及2樓辦公室外走廊）係由
    上訴人向被上訴人承攬，上訴人與被上訴人間就系爭追加工
    程並無承攬關係，堪予認定。況此部分系爭追加工程款，被
    上訴人主張已與訴外人甲○○會算雙方確認並扣除部分費用
    後，由被上訴人給付190萬元予甲○○完畢（全部514萬3010
    元，其中增建工程部分未含稅325萬2874元匯至上訴人公司
    帳戶，其餘工程請款部分，雙方協商合意以未含稅190萬元
    匯至上淳公司帳戶），查與事實相符，堪予採信。
  (三)上訴人請求被上訴人給付工程款及代墊款共685萬7983元及
    利息有無理由？經查：
  1.系爭追加工程部分，被上訴人主張該部分與增建（325萬287
    4元）部分均由訴外人甲○○承攬，二項工程甲○○向被上
    訴人合併請款887萬5048元(未稅)，但經雙方會商確認後，
    被上訴人應給付金額為556萬5546元，雙方同意再扣除代墊
    款14萬元(消防交際費)、1萬元(6/5-/25水費差額)、24萬88
    6元(臨時電費差額)、3萬1650元(5/8-7/6臨時低電壓)後，
    被上訴人實際應付金額為514萬30l0元，再扣除增建325萬28
    74元後，餘款189萬0136元，甲○○要求以190萬元整數給付
    ，並指定100萬元匯入上淳工程顧問公司，另90萬元指定匯
    入上淳室內裝潢設計公司帳戶之內，被上訴人均已給付完畢
    各情，此有沐恩科工區請款工程總表、工程承攬明細表、統
    一發票、匯款單及工程合約書等為證（原審卷第43頁至第62
    頁、第65頁至第66頁、第87頁），並經證人丙○○結證屬實
    在卷，堪信真正。茲查，被上訴人提出證人甲○○請款之「
    沐恩科工區請款工程總表內容」，既已包含「二樓包裝區增
    建工程、天車工程、輕鋼架隔間工程、冷卻水塔工程、過濾
    水及馬達工程、臨時電費、發電機費用及租金、空污費、阿
    茂水電追加(射出機台水電配合）守衛室、鐵工追加工程、
    增建2F廠區建築師費用、消防百葉及辦公室2F走廊增加」等
    工程項目在內，此部分被上訴人既未與上訴人簽訂承攬契約
    ，上訴人請求被上訴人給付追加工程款501萬4582元，並無
    理由。
  2.另上訴人請求被上訴人給付其他代墊款184萬3401元部分（
    685萬0000-000萬4582=184萬3401元），經查：
  (1)上訴人主張「為被上訴人代墊空氣污染防制規費5萬8910元
    及95年11月至96年5月8日之臨時用電電費9萬8480元，二次
    施工增建部分之建築師繪圖費25萬2000元，承租發電機及購
    買柴油之租金及費用128萬1681元，依民法第546條委任法律
    關係請求被上訴人為給付」（參見本院最後言詞辯論筆錄）
    云云，已為被上訴人所否認。經查，上訴人並未舉證證明兩
    造間訂有委任契約關係存在及上開款項屬上訴人為處理被上
    訴人委任事務所生之費用，已難以證明被上訴人有給付義務
    。況其中空氣污染防制規費5萬8910元及臨時用電電費9萬84
    80元部分（由上淳公司負擔），被上訴人業已與甲○○會算
    完畢並於190萬元之金額內支付與訴外人甲○○，此有沐恩
    科工區請款工程總表在卷可稽（原審卷(一)第43頁）。另增建
    建築師繪圖費25萬2OOO元部分，上訴人所提出之證六之工程
    承攬明細表（原審卷(一)第27頁），並非係被上訴人所簽訂，
    被上訴人自無給付義務。此外，被上訴人並未與上訴人簽訂
    上訴人所提證七之工程承攬明細表（原審卷(一)第28頁），業
    見上述，且上訴人所提出柴油費用統計表係上訴人自行製作
    之私文書（原審卷(一)第29頁），被上訴人否認真正，亦不具
    有證據能力，上訴人片面主張被上訴人有向其購買柴油並應
    負給付之責任，亦無理由。
  (2)至於上訴人所提出其他廠商之發票及合約書（原審卷(一)第94
    頁至第115頁），雖足證明上訴人已向其他廠商為給付，縱
    或上訴人主張系爭被上訴人追加工程實際係由上訴人施作，
    惟正式承攬者係訴外人甲○○，上訴人與被上訴人間就系爭
    追加工程既無承攬關係，上訴人仍不得向被上訴人為工程款
    及代墊款之請求，併予敘明。
五、綜上所述，系爭增建（二樓包裝區）暨追加（天車等）部分
    二項工程，均係訴外人甲○○向被上訴人承攬後，再交由上
    訴人施作，契約當事人存在於訴外人甲○○與被上訴人間，
    上訴人並非系爭增建工程及追加工程契約之當事人，上訴人
    依兩造契約約定及民法第505條、第546條之規定，請求被上
    訴人應給付上訴人追加工程款及代墊款共685萬7983元及自
    起訴狀繕本送達翌日即97年1月30日起至清償日止，按週年
    利率百分之5計算之利息，並無理由，原審判決駁回上訴人
    之訴及假執行之聲請，其理由雖與本院不同，但其結果並無
    二致，原判決仍應予維持，上訴意旨指摘原判決不當，求予
    廢棄改判，非有理由，應予駁回。
六、本件事證已臻明確，兩造其餘攻擊防禦方法與判決之結果不
    生影響，爰不予一一論述，併此敘明。
據上論結，本件上訴為無理由，依民事訴訟法第449條第2項、第
78條，判決如主文。
中    華    民    國    99    年    9     月    7     日
                  民事第二庭      審判長法  官  陳光秀
                                        法  官  莊俊華
                                        法  官  曾平杉
上為正本係照原本作成。
如不服本判決，應於收受送達後20日內向本院提出上訴書狀，其
未表明上訴理由者，應於提出上訴後20日內向本院補提出理由書
狀（均須按他造當事人之人數附繕本）上訴時應提出委任律師或
具有律師資格之人之委任狀；委任有律師資格者，另應附具律師
資格證書及釋明委任人與受任人有民事訴訟法第466條之1第1項
但書或第2項（詳附註）所定關係之釋明文書影本。如委任律師
提起上訴者，應一併繳納上訴審裁判費。
中    華    民    國    99    年    9     月    10    日
                                        書記官  葉秀珍
【附註】
民事訴訟法第466條之1：
(1)對於第二審判決上訴，上訴人應委任律師為訴訟代理人。但上
  訴人或其法定代理人具有律師資格者，不在此限。
(2)上訴人之配偶、三親等內之血親、二親等內之姻親，或上訴人
  為法人、中央或地方機關時，其所屬專任人員具有律師資格並
  經法院認為適當者，亦得為第三審訴訟代理人。
民事訴訟法第466條之2第1項：
  上訴人無資力委任訴訟代理人者，得依訴訟救助之規定，聲請
  第三審法院為之選任律師為其訴訟代理人。

司法院資訊處製作；財團法人民間司法改革基金會備份。
